【裁判字號】    95,訴,1279
【裁判日期】    950929
【裁判案由】    偽造文書等
【裁判全文】
臺灣彰化地方法院刑事判決              95年度訴字第1279號
公  訴  人  臺灣彰化地方法院檢察署檢察官
被      告  乙○○
上列被告因偽造文書等案件，經檢察官提起公訴（九十五年度偵
字第六四三０號），被告於準備程序中就被訴事實為有罪之陳述
，經告以簡式審判之旨，並聽取意見後，本院合議庭裁定由受命
法官獨任進行簡式審判程序，判決如下：
    主    文
乙○○連續行使偽造私文書，足以生損害於他人，處有期徒刑肆
月，如易科罰金，以佰元折算壹日。
    犯罪事實
一、乙○○原係彰化縣稅捐稽徵處北斗分處之員工，自民國八十
    九年四月五日起，自任會首，召集彰化縣稅捐稽徵處北斗分
    處同事參加每月新臺幣（下同）二萬元之民間互助會，約定
    會期自八十九年四月五日起至九十一年十一月五日止，於每
    月五日在上該處所開標，標息採外標制（即首會各會員均繳
    二萬元會款予會首，此後每會由各會員競標，以標金最高者
    得標，活會會員固定繳納二萬元，死會會員則繳交以二萬元
    加上前得標標金之金額），會員連同會首共三十二人次。嗣
    乙○○因經濟狀況不佳，竟意圖為自己不法之所有，基於詐
    欺取財及行使偽造私文書之概括犯意，明知其未取得甲○○
    之授權同意，猶先後於九十年八月五日第十七會期、同年十
    二月五日第二十一會期開標時，利用會員未全體到場標會之
    機會，在上該開標地點冒用「甲○○」名義，偽簽「甲○○
    」之署押及偽填標息各係「二千元」、「一千六百元」於紙
    上，而偽造依習慣足以表示甲○○分別以二千元、一千六百
    元之標息參與競標等文意之標單各一紙，提示予其他活會會
    員而競標行使之（標單均於得標後丟棄），且通知未到場之
    會員，並向甲○○謊稱係其他活會會員得標，而使不知情之
    甲○○及各該期其他活會會員誤信係合法競標之結果而陷於
    錯誤，致如數交付會金，乙○○因此向其他活會會員共計詐
    得如附表所示之會金，足以生損害於甲○○及其他活會會員
    。迨至九十一年六月間，因乙○○經濟狀況持續惡化，無財
    力續予履行互助會而停標，並告知活會會員丙○○該互助會
    之活會會員剩下丙○○、朱景陶、陳志雄、吳麗雲、施美滿
    及富美、羿娟共計六會，甲○○經丙○○轉述後始發現其未
    曾標會卻非在活會會員名單內，而悉上情。
二、案經甲○○訴請臺灣彰化地方法院檢察署檢察官偵查起訴。
    理    由
一、上揭犯罪事實，業據被告乙○○於本院準備程序及審理時均
    坦承不諱，核與證人即告訴人甲○○於偵訊中指訴及於本院
    審理時具結證述之情節相符，並經證人即該互助會會員丙○○、吳麗雲於偵查中到庭結證甚明，復有互助會會單影本一
    紙、臺灣臺中地方法院民事執行處強制執行金額計算書分配
    表影本一份、收據影本四紙、本票影本二紙附卷可稽，足證
    被告之自白與事實相符。本案事證明確，被告犯行堪以認定
    。
二、被告行為後，刑法業於九十四年一月七日修正，於同年二月
    二日公布，並於九十五年七月一日施行。修正後刑法第二條
    第一項規定，已將新舊法律適用之「從新從輕」原則，改採
    「從舊從輕」原則，而此規定僅係規範行為後法律變更所生
    新舊法律比較適用之準據法，並非實體刑罰法律，自不生行
    為後法律變更之比較適用問題，應逕行適用新法第二條第一
    項之規定，為「從舊從輕」之比較。又按比較新舊法，應就
    罪刑有關之共犯、未遂犯、想像競合犯、牽連犯、連續犯、
    結合犯，以及累犯加重、自首減輕暨其他法定加減原因（如
    身分加減）與加減例等一切情形，本於統一性及整體性原則
    ，綜其全部罪刑之結果而為比較（最高法院九十五年五月二
    十三日第八次刑庭會議決議第一、（四）則可資參照）：
  (一)刑法第五十六條「連續數行為而犯同一之罪名者，以一罪論
    。但得加重其刑至二分之一」之規定，業經總統於九十四年
    二月二日修正公布刪除，並自九十五年七月一日施行，此刪
    除雖非犯罪構成要件之變更，但顯已影響行為人刑罰之法律
    效果，自屬法律有變更，依修正後刑法第二條第一項規定，
    比較新、舊法結果，仍應適用較有利於被告之行為時法律即
    刪除前刑法第五十六條連續犯之規定，論以一罪，並依法加
    重其刑（最高法院九十五年第八次刑事庭會議決議亦同此見
    解）。
  (二)被告行為後，新修正刑法已刪除第五十五條牽連犯之規定，
    則本案被告所犯二罪，如依修正前即行為時之規定，可依牽
    連犯論以一行使偽造準私文書罪，若依修正後之刑法，因已
    刪除牽連犯之規定，則應依數罪併罰之規定分論併罰。是經
    比較新舊法結果，修正後之規定並非較有利於被告，仍應適
    用修正前刑法第五十五條牽連犯論擬。
  (三)刑法第三百三十九條第一項之詐欺取財罪，其罰金刑之法定
    刑原為得科或併科銀元一千元以下罰金，因罰金罰鍰提高標
    準條例第一項前段規定，提高為十倍，為得科銀元一萬元以
    下罰金。而依修正後刑法施行法第一條之一規定：「（第一
    項）中華民國九十四年一月七日刑法修正施行後，刑法分則
    編所定罰金之貨幣單位為新臺幣。（第二項）九十四年一月
    七日刑法修正時，刑法分則編未修正之條文定有罰金者，自
    九十四年一月七日刑法修正施行後，就其所定數額提高為三
    十倍。但七十二年六月二十六日至九十四年一月七日新增或
    修正之條文，就其所定數額提高為三倍」，及刑法第三十三
    條第五款修正為：「主刑之種類如下：五、罰金：新臺幣一
    千元以上，以百元計算之」等規定觀之，依修正後之法律，
    刑法第三百三十九條第一項詐欺取財罪所得科處之罰金刑最
    高額為新臺幣三萬元、最低額為新臺幣一千元，然依被告行
    為時即修正前刑法第三十三條第五款規定之罰金最低額為銀
    元一元，並提高十倍計算，前開罰金刑，最高額為銀元一萬
    元，最低額為銀元十元，若乘以三倍而換算為新臺幣，最高
    額雖與新法同為新臺幣三萬元，然最低額僅為新臺幣三十元
    。因此，比較上述修正前、後之刑罰法律，自以被告行為時
    即修正前關於科處罰金刑之法律較有利於被告。
  (四)修正前刑法第四十一條第一項前段、罰金罰鍰提高標準條例
    第二條（現已刪除）之規定，有期徒刑、拘役易科罰金之折
    算標準，原以銀元一百元、二百元、三百元折算一日，經折
    算為新臺幣後，應以新臺幣三百元、六百元、九百元折算一
    日，而刑法第四十一條第一項前段修正後，則規定為以新臺
    幣一千元、二千元或三千元折算一日，此因屬科刑規範事項
    之變更，其折算標準為裁判時所應諭知，自有就新舊法規定
    比較之必要，經比較新舊法結果，以被告行為時關於易科罰
    金之規定，較有利於被告。
  (五)綜上所述，揆諸前揭最高法院決議及修正後刑法第二條第一
    項前段、後段規定之「從舊從輕」原則，自應整體適用被告
    行為時之法律，即修正前之相關刑罰法律，對被告較為有利
    。
三、按冒用他人名義書寫標單，以冒標他人之互助會，茍標單上
    除書寫被冒標者姓名及欲標取會款所出利息之金額外，並書
    有「標單」之意旨，而就文義內容之本身，使人一見即知係
    投標會款之標單，該標單固係刑法第二百十條所稱之私文書
    ；惟如僅在紙上書寫被冒標者之姓名及所出利息之金額，就
    文義本身並不足以獨立表示一定用意之證明，如非依民間互
    助會之習慣，尚無從認定其上之文字，係用以表示該名義人
    願出所書金額之利息以標取互助會會款之證明者，則非刑法
    第二百十條所規定之私文書，而屬同法第二百二十條以文書
    論之準私文書（最高法院九十一年度臺上字第五六八三號判
    決參照）。又按互助會已得標之死會會員，事後無論任一會
    員得標及其願出之標金若干，均須繳納當期全額之會款，縱
    為會首施用詐術，以他會員名義冒標，並向死會會員收取會
    款，因該等死會會員本負有繳納會款之義務，當非陷於錯誤
    而交付會款予會首，自無構成詐欺取財罪之可言（最高法院
    八十三年度臺上字第四一五三號判決意旨參照）。查本案被
    告於紙上，偽簽「甲○○」之署押並書寫標金數目，依民間
    互助會之習慣，足以表示係標單作為標會之憑證，揆諸前揭
    判決意旨，應屬偽造刑法第二百二十條第一項以文書論之準
    私文書，嗣被告又將該標單提示予其他互助會成員參加競標
    ，並據該準私文書之內容主張其標取會金之意思，而冒標詐
    取活會會員會款，各足生損害於被冒標名義人及活會會員。
    是核被告所為，係犯刑法第二百十六條、第二百二十條第一
    項、第二百十條行使偽造以文書論之私文書罪、同法第三百
    三十九條第一項之詐欺取財罪。其偽造「甲○○」署押之行
    為，係偽造準私文書之部分行為，偽造準私文書之低度行為
    則為行使之高度行為所吸收，均不另論罪。又被告以一詐欺
    行為，同時詐騙數活會會員，侵害數法益，為同種之想像競
    合犯，僅論以一詐欺取財罪。其先後二次行使偽造準私文書
    、詐欺取財之犯行，均時間緊接、方法相同，各觸犯構成要
    件相同之罪名，顯係基於概括犯意反覆為之，皆應依修正前
    刑法第五十六條連續犯規定論以一罪，並加重其刑。又其所
    犯連續行使偽造準私文書罪、連續詐欺取財罪二罪間，有方
    法目的之牽連關係，應依修正前刑法第五十五條之規定，從
    一重之連續行使偽造準私文書罪處斷。爰審酌被告前未曾受
    有期徒刑以上刑之宣告，有臺灣高等法院被告前案紀錄表在
    卷可稽，素行尚佳，然因貪圖己利，而以前開方式詐得會款
    ，所得利益不少，且損及甲○○等多數活會會員之權益，迄
    今尚未全數賠償告訴人甲○○，惟考其犯罪之動機、目的尚
    屬單純，冒名標會之次數為二次，已與告訴人甲○○以外之
    其餘活會會員達成和解，犯後坦承全部犯行之犯罪後態度、
    生活狀況等一切情狀，量處如主文所示之刑，並依修正前刑
    法第四十一條第一項前段諭知易科罰金之折算標準，以資懲
    儆。至被告先後偽造「甲○○」署押及簽寫金額分別為「二
    千元」、「一千六百元」之標單各一紙，雖係被告所有供本
    案犯罪所用之物，然於其行使得標後，均已丟棄滅失，業據
    被告供述在卷，核與一般標會，會首就當期標單皆予丟棄之
    慣例相符，足認上開標單業已滅失，另各該偽造標單上之「
    甲○○」偽造署押各一枚，亦因標單滅失而隨之不存在，均
    已無從為沒收之宣告，併此敘明。
據上論斷，應依刑事訴訟法第二百七十三條之一第一項、第二百
九十九條第一項前段，刑法（修正前）第五十六條、第二百十六
條、第二百二十條第一項、第二百十條、第三百三十九條第一項
、（修正前）第五十五條、（修正前）第四十一條第一項前段，
罰金罰鍰提高標準條例第一條前段、（修正前）第二條，判決如
主文。
本案經檢察官高如應到庭執行職務。
中    華    民    國      95    年    9   月    29    日
                  刑事第一庭    法  官  周  莉  菁
以上正本證明與原本無異。
如不服本判決，應於送達後十日內向本院提出上訴狀（須附繕
本），上訴於臺灣高等法院臺中分院。
告訴人或被害人對於判決如有不服具備理由請求檢察官上訴者，
其上訴期間之計算係以檢察官收受判決正本之日期為準。
中    華    民    國    95    年    10    月    5     日
                                書記官  黃  當  易
附表：
┌─┬──┬───┬─┬───┬────────────┐
│編│被冒│被冒標│期│得標  │詐得金額，即該期被詐騙之│
│號│標時│會員姓│別│利息  │活會人數所繳交之活會會款│
│  │間  │名    │  │      │                        │
├─┼──┼───┼─┼───┼────────────┤
│一│90年│甲○○│17│2000  │20000ｘ(32-16)=320000   │
│  │8月5│      │  │      │活會會員繳交金額乘以該期│
│  │日  │      │  │      │活會人數（即全部32人扣除│
│  │    │      │  │      │死會16人），合計320000元│
├─┼──┼───┼─┼───┼────────────┤
│二│90年│甲○○│21│1600  │20000ｘ（32-20+1)=260000│
│  │12月│      │  │      │活會會員繳交金額乘以該期│
│  │5日 │      │  │      │活會人數（即全部32人扣除│
│  │    │      │  │      │死會20人，惟須加計前開被│
│  │    │      │  │      │冒標之甲○○1人仍計為活 │
│  │    │      │  │      │會會員），合計260000元  │
├─┴──┴───┴─┴───┴────────────┤
│總計                          580000元                │
│                            （起訴書誤載為560000元）  │
└───────────────────────────┘
附錄本判決論罪科刑法條：
刑法第二百十六條
行使第二百十條至第二百十五條之文書者，依偽造、變造文書或
登載不實事項或使登載不實事項之規定處斷。
刑法第二百十條
偽造、變造私文書，足以生損害於公眾或他人者，處五年以下有
期徒刑。
刑法第二百二十條第一項
在紙上或物品上之文字、符號、圖畫、照像，依習慣或特約，足
以為表示其用意之證明者，關於本章及本章以外各罪，以文書論
。
刑法第三百三十九條
意圖為自己或第三人不法之所有，以詐術使人將本人或第三人之
物交付者，處五年以下有期徒刑、拘役或科或併科一千元以下罰
金。
以前項方法得財產上不法之利益或使第三人得之者，亦同。
前二項之未遂犯罰之。


司法院資訊處製作；財團法人民間司法改革基金會備份。
